臺灣新北地方法院民事裁定
111年度消債職聲免字第154號
聲  請  人  周麗純  
代  理  人  邱陳律律師
相  對  人  台北富邦商業銀行股份有限公司

法定代理人  陳聖德  


相  對  人  國泰世華商業銀行股份有限公司

法定代理人  郭明鑑  
代  理  人  蔡政宏  
相  對  人  花旗(台灣)商業銀行股份有限公司


法定代理人  莫兆鴻  
代  理  人  陳正欽  
相  對  人  玉山商業銀行股份有限公司


法定代理人  黃男州  
代  理  人  林慧琪  
相  對  人  台新國際商業銀行股份有限公司

法定代理人  尚瑞強  
相  對  人  中國信託商業銀行股份有限公司


法定代理人  利明献  


相  對  人  良京實業股份有限公司

法定代理人  平川秀一郎


相  對  人  萬榮行銷股份有限公司

法定代理人  呂豫文  

相  對  人  新光行銷股份有限公司

法定代理人  陳建成   
代  理  人  鄭穎聰  
相  對  人  摩根聯邦資產管理股份有限公司

法定代理人  李文明  


相  對  人  新加坡商艾星國際有限公司台灣分公司

法定代理人  曾慧雯  


相  對  人  第一金融資產管理股份有限公司

法定代理人  施志調  
代  理  人  林雅婷  
相  對  人  滙誠第一資產管理股份有限公司

法定代理人  莊仲沼  

相  對  人  台灣金聯資產管理股份有限公司

法定代理人  施俊吉  

上列當事人因消費者債務清理事件聲請免責，本院裁定如下：
    主  文
聲請人甲○○應予免責。
    理  由
一、按法院為終止或終結清算程序之裁定確定後，除別有規定外
    ，應以裁定免除債務人之債務；又法院裁定開始清算程序後
    ，債務人有薪資、執行業務所得或其他固定收入，扣除自己
    及依法應受其扶養者所必要生活費用之數額後仍有餘額，而
    普通債權人之分配總額低於債務人聲請清算前2年間，可處
    分所得扣除自己及依法應受其扶養者所必要生活費用之數額
    者，法院應為不免責之裁定，但債務人證明經普通債權人全
    體同意者，不在此限；另債務人有下列各款情形之一者，法
    院應為不免責之裁定，但債務人證明經普通債權人全體同意
    者，不在此限：㈠於7年內曾依破產法或消費者債務清理條例
    （下稱消債條例）規定受免責；㈡故意隱匿、毀損應屬清算
    財團之財產，或為其他不利於債權人之處分，致債權人受有
    損害；㈢捏造債務或承認不真實之債務；㈣聲請清算前2年內
    ，因消費奢侈商品或服務、賭博或其他投機行為，所負債務
    之總額逾聲請清算時無擔保及無優先權債務之半數，而生開
    始清算之原因；㈤於清算聲請前1年內，已有清算之原因，而
    隱瞞其事實，使他人與之為交易致生損害；㈥明知已有清算
    原因之事實，非基於本人之義務，而以特別利於債權人中之
    一人或數人為目的，提供擔保或消滅債務；㈦隱匿、毀棄、
    偽造或變造帳簿或其他會計文件之全部或一部，致其財產之
    狀況不真確；㈧故意於財產及收入狀況說明書為不實之記載
    ，或有其他故意違反消債條例所定義務之行為，致債權人受
    有損害，或重大延滯程序，消債條例第132、133、134條分
    別定有明文。又消債條例之立法目的，在於使陷於經濟上困
    境之消費者，得分別情形依該條例所定重建型債務清理程序
    （更生）或清算型債務清理程序（清算）清理債務，藉以妥
    適調整其與債權人及其他利害關係人之權利義務關係，保障
    債權人之公平受償，並謀求消費者經濟生活之更生機會，從
    而健全社會經濟發展；消費者依清算程序清理債務，於程序
    終止或終結後，為使其在經濟上得以復甦，以保障其生存權
    ，除另有上述消債條例第133、134條所規定不予免責之情形
    外，就債務人未清償之債務採免責主義（消債條例第1、132
    條立法目的參照）。
二、本件聲請人前於民國109年11月16日具狀向法院聲請清算，
    經本院以110年度消債清字第30號裁定自110年11月2日上午1
    0時起開始清算程序，嗣經本院司法事務官以110年度司執消
    債清字第218號進行清算程序，並於111年6月16日裁定終結
    清算程序且確定在案等情，業據本院依職權調取上開債務清
    理事件相關卷宗核閱屬實。茲依消費者債務清理條例第132
    條規定，本院今以111年度消債職聲免字第154號聲請免責事
    件進行聲請人應否免責之審理。
三、本院為審酌聲請人是否有消債條例第133、134條所定應不予
    免責之情事，已分別發函通知聲請人及全體債權人就本院應
    否裁定聲請人免責表示意見，並於111年11月3日到庭陳述意
    見。茲將聲請人及債權人之意見分述如下：
  ㈠聲請人略陳：聲請人於本院裁定開始清算程序時尚待業，直
    至111年3月起始有固定收入，任職於泰安薑行，每月薪資不
    等，平均約新臺幣（下同）14,810元；未領有任何社會福利
    津貼補助；另聲請清算前2年間，於108年5月至109年2月間
    ，任職於立信商行，自109年4月起轉任職名碼科技有限公司
    ，平均薪資為每月16,500元。每月必要生活費用依新北市政
    府所公告之當年度新北市最低生活費之1.2倍計算，另聲請
    人有1名未成年子女，雖扶養義務人為聲請人及前夫2人，惟
    實際上均由聲請人單獨扶養，每月支出扶養費10,000元。請
    本院裁定准予免責等語。
  ㈡良京實業股份有限公司略陳：不同意免責。聲請人曾於清算
    程序中表示其有2張富邦人壽保單，價值分別為10,789元、1
    0,745元，則是否均曾被質借而減損價值，實有疑義。請本
    院向該保險公司調查各該保單質借之時點及金額，並向中華
    民國人壽保險商業同業公會函查聲請人有無以自己為要保人
    或嗣後變更要保人或質借未償還之商業保險保單？如有，則
    與保單有關之一切金額，均應全數加入清算財團供分配，且
    構成消債條例第134條第2、8款之不免責事由，應裁定不免
    責等語。
　㈢玉山商業銀行股份有限公司略陳：不同意免責。請本院依職
    權調查聲請人是否有符合消債條例第133條及第134條之情事
    ；若無，則請本院依職權裁定，會依裁定結果配合辦理等語
    。
　㈣國泰世華商業銀行股份有限公司略陳：不同意免責。請本院
    調查聲請人目前收入情形，因全體普通債權人於清算程序中
    僅受償21,534元，倘受償金額低於聲請人前兩年可處分之餘
    額，請本院依消債條例第133條規定予以不免責裁定等語。
　㈤台北富邦商業銀行股份有限公司略陳：不同意免責。揆諸聲
    請人之信用卡消費明細所示，聲請人曾密集預借現金，旋即
    未償還任何款項，顯見其並無還款誠意，僅是利用消債條例
    之施行，來試探是否可免除支付欠款，此種心態投機取巧，
    心存僥倖，應非消債條例立法所要救助之人。又債權人因無
    法藉電子閘門獲悉聲請人近年來所得及財產變化之軌跡，進
    而掌握其是否惡意操弄之蹊蹺，聲請人在尚有固定所得前提
    下，卻不積極與各該債權人勉力達成債務協商，此點請本院
    予以實質查察。依消債條例之債務清理程序，債權人於不得
    已之情況下，已蒙受相當損失，請本院詳審消債條例第133
    條前段及第134條第4款規定，對聲請人所發生之債務裁定不
    予免責等語。
　㈥第一金融資產管理股份有限公司略陳：不同意免責等語。
　㈦摩根聯邦資產管理股份有限公司略陳：不同意免責。債權人
    於本件清算程序全未受償，請本院調查聲請人目前收入情形
    ，依消債條例第133條規定裁定聲請人不免責，並依職權詳
    查聲請人是否有符合消債條例第133條及第134條各款不免責
    事由等語。　
　㈧中國信託商業銀行股份有限公司略陳：不同意免責。依本院1
    10年度消債清字第30號裁定所載，聲請人每月入不敷出，則
    就超支部分聲請人係如何負擔，是否另有收入未列於財產及
    收入狀況說明書，或有隱匿之事實，實有疑義，應有消債條
    例第134條第2、8款所定之不免責情事，應為不免責之裁定
    。請本院查察聲請人是否另有構成消債條例第133條及第134
    條其他各款不應免責之情事。聲請人目前年約50歲，應具還
    款能力，當竭力清償債務，以防止消債條例被濫用，阻礙社
    會經濟健全及影響債權人公平受償機會等語。
　㈨乙○(台灣)商業銀行股份有限公司略陳：不同意免責。請本院
    詳查聲請人是否具消債條例第133條及第134條各款之不免責
    事由等語。
　㈩台新國際商業銀行股份有限公司略陳：不同意免責。請本院
    詳查聲請人是否具消債條例第133條及第134條各款不免責情
    事，諸如查詢聲請人出入境資料以確認其是否有奢侈浪費或
    隱匿財產之行為，以昭司法公信等語。
　台灣金聯資產管理股份有限公司略陳：因債權人無從得知聲
    請人於裁定開始清算後是否有薪資等固定收入、可處分所得
    ，及必要生活費用為何，請本院依職權調查聲請人有無消債
    條例第133條及第134條之不免責事由等語。
　新光行銷股份有限公司略陳：不同意免責。聲請人每月入不
    敷出，卻在保險未解約之情況下，竟能立即提出21,534元之
    等值現金作為清算財團，依臺灣高等法院高雄分院103年度
    消債抗字第3號裁定之見解，此恐有隱匿財產收入之真實情
    況，是聲請人應有消債條例第134條第8款之情形，請本院予
    以不免責裁定等語。
　新加坡商艾星國際有限公司台灣分公司略陳：請本院逕依職
    權為裁定等語。
　滙誠第一資產管理股份有限公司則未就本院應否裁定聲請人
    免責表示意見。　
四、經查：
  ㈠聲請人無消債條例第133條所定應不予免責之情事：
  ⒈聲請人是否有消債條例第133條所定應不予免責之情形，即應
    審認其是否合於「於清算程序開始後債務人有薪資、執行業
    務所得或其他固定收入，扣除自己及依法應受其扶養者所必
    要生活費用之數額後仍有餘額」及「普通債權人之分配總額
    低於債務人聲請清算前二年間，可處分所得扣除自己及依法
    應受其扶養者所必要生活費用之數額」此兩要件，此觀消債
    條例第133條規定自明。
  ⒉聲請人陳稱其於本院裁定開始清算程序時尚待業，直至111年
    3月起始有固定收入，任職於泰安薑行，每月薪資不等，平
    均約14,810元；未領有任何社會福利津貼或補助等語，業據
    提出薪資明細表為憑（見本院卷第68至74頁），並有勞保局
    電子閘門網路資料查詢表、勞動部勞工保險局111年10月19
    日保國四字第11110026280號函、新北市政府社會局111年10
    月29日新北社助字第1111978754號函在卷可稽（見本院卷第
    41至62頁），堪信為實。
  ⒊又聲請人主張其每月必要支出依新北市政府所公告之當年度
    新北市最低生活費之1.2倍計算為定，經核符合消債條例第6
    4條之2第1項規定；且依消債條例第43條第7項規定，聲請人
    若表明以行政院衛生福利部公布之最低生活費1.2倍計算必
    要支出，毋庸記載原因、種類及提出證明文件，故聲請人上
    開主張應為可採。而新北市政府所公告之110年度、111年度
    新北市最低生活費每人每月分別為15,600元、15,800元，是
    聲請人110年、111年每月必要支出分別為18,720元、18,960
    元。
  ⒋聲請人復主張其須單獨扶養1名未成年子女，每月支出扶養費
    10,000元等語，並提出戶籍謄本附卷為憑（見臺灣臺北地方
    法院110年度消債清字第4號清算卷第123頁）。本院審酌聲
    請人女兒尚未成年，確有受扶養之必要，而聲請人固主張離
    婚後即由其獨立扶養子女，然未提出任何資料證明，尚難採
    信，扶養義務人依法仍應計列2名，是聲請人每月支出之扶
    養費，應以消債條例第64條之2第2項所定受扶養者之必要生
    活費用與其他扶養義務人即聲請人前夫分攤後之數額即110
    年、111年分別為9,360元、9,480元為定，逾此範圍即不予
    計入。
　⒌準此，聲請人於清算程序開始後迄今，薪資、執行業務所得
    或其他固定收入，扣除自己及受扶養人所必要生活費用後，
    已無餘額，與消債條例第133條所定「於清算程序開始後，
    債務人有薪資、執行  業務所得或其他固定收入，扣除自己
    及依法應受其扶養者所必要生活費用之數額後仍有餘額」之
    要件即有未合，是該條所定「普通債權人之分配總額是否低
    於債務人聲請清算前2年間，可處分所得扣除自己及依法應
    受其扶養者所必要生活費用之數額」之要件，自無庸再予審
    酌。從而，聲請人無消債條例第133條所定應不予免責之情
    形，應堪認定。
  ㈡聲請人無消債條例第134條各款應不予免責之情事：
　　依消債條例關於清算程序係以免責主義為原則，不免責為例
    外，倘債權人主張債務人有消債條例第134條各款所定不免
    責之情事，即應由債權人就債務人有合於上開各款要件之事
    實，提出相當之事證證明之。惟相對人未具體說明或提出相
    當事證證明，且經本院依職權查悉聲請人於107年迄今均無
    出入境紀錄，有其出入境查詢結果在卷可稽（見本院卷第43
    頁），本院依現有之證卷資料復查無聲請人有何符合消債條
    例第134條各款所規定之事由，自難認聲請人有消債條例第1
    34條所定應不免責之情事。
五、據上論結，聲請人既經法院為終結清算程序之裁定確定，復
    無消債條例第133、134條所定之不應免責情形存在，揆諸首
    揭說明，應以裁定免除聲請人之債務，是本件聲請人應予免
    責，爰裁定如主文。
中　　華　　民　　國　　111 　年　　12　　月　　19　　日
                  民事第二庭    法　官　楊雅萍
以上正本係照原本作成。
如不服本裁定，應於收受送達後10日內向本院提出抗告狀，並應
繳納抗告費新臺幣1,000元。
中　　華　　民　　國　　111 　年　　12　　月　　19　　日
                                書記官　蘇  泠